最高法院民事判決　　　　　　九十四年度台上字第一九一五號
　　上　訴　人　乙○○
　　　　　　　　　　　　77弄.
　　訴訟代理人　王玉珊律師
　　被 上訴 人　甲○○
　　　　　　　　　　　　號4樓.
　　訴訟代理人　李建民律師
上列當事人間離婚等事件，上訴人對於中華民國九十三年二月二
十四日台灣高等法院第二審判決（九十二年度家上字第三二０號
），提起上訴，本院判決如下：
    主  文
原判決關於駁回上訴人請求被上訴人給付扶養費新台幣一百五十
萬元本息之附帶上訴及該訴訟費用部分廢棄，發回台灣高等法院
。
其他上訴駁回。
第三審訴訟費用，關於駁回其他上訴部分，由上訴人負擔。
    理  由
本件上訴人主張：兩造係夫妻，婚後育有未成年之子張蓬。因被
上訴人對伊生活上之多有箝制及責難，兩造經常爭吵，並已親簽
離婚協議書，且口頭上多次合意離婚，兩造早已無續行婚姻之意
願。另因被上訴人於民國九十年三月三十一日於伊回家之際妨害
自由遭伊告訴而判刑確定，對簿公堂期間夫妻情誼盡失，兩造鴻
溝更加深，加以伊於九十年二月起與被上訴人分居至今已逾二年
。且被上訴人雖於九十年六月間向法院聲請履行同居義務之調解
，然其態度倨傲，甚至到處放話阻止其同學出庭作證，傳言若允
出庭作證者皆係與伊有染等語，破壞伊之名譽而更加深兩造嫌隙
。上開事由，均屬重大，而致兩造婚姻難以繼續維繫，自構成民
法第一千零五十二條第二項之離婚事由。而幼子張蓬係八十四年
七月七日生，為兩造婚生子女，被上訴人對之自負有法定扶養義
務。依照台灣地區家庭收支重要指標，九十一年度每月每戶各項
消費支出總額為新台幣（下同）八萬三千九百九十五元，再除以
每戶平均人口，則九十一年度每人每月消費支出額為二萬三千零
十二元，計算至張蓬成年時，共須支出三百五十八萬九千八百七
十二元。伊得依民法第一千零五十五條第一項規定，請求酌定張
蓬之權利義務之行使負擔由伊任之，並命被上訴人一次給付張蓬
成年前扶養費用其中之一百五十萬元。又因被上訴人百般箝制且
不尊重伊，已喪失夫妻間應有之誠信，終而導致伊忍無可忍而離
家，此全係被上訴人之過失，伊並無任何過失可言。伊自得請求
被上訴人賠償精神慰撫金等情。爰依民法第一千零五十二條第二
項、第一千零五十五條第一項、第一千零五十六條第二項規定，
求為判准與被上訴人離婚，兩造之子張蓬之權利義務之行使負擔
由伊任之，並命被上訴人一次給付張蓬成年前扶養費用其中之一
百五十萬元，及賠付伊精神慰撫金五十萬元及法定遲延利息之判
決。（上開本訴部分，原審維持第一審判准兩造離婚、兩造之子
權利及義務之行使及負擔由上訴人任之所為其勝訴部分之判決，
該部分已因被上訴人未上訴而告確定。又上訴人對第一審其餘判
決其敗訴部分，提起附帶上訴。）
被上訴人則以：上訴人於兩造婚姻關係存續中與人通姦，既有過
失，其依民法第一千零五十六條第二項之規定，請求非財產上之
損害賠償五十萬元，顯無理由。又張蓬為被上訴人於婚姻關係存
續中與人通姦所生，伊縱因受限於民法第一千零六十三條第二項
規定，無法對幼子張蓬及上訴人提出否認子女之訴，但事實上伊
與幼子張蓬並無親子關係存在，上訴人請求給付張蓬成年前扶養
費，亦顯無保護必要等語，資為抗辯。並提出反訴，主張：伊自
九十年二月十五日與被上訴人及張蓬分開後，於本件訴訟繫屬期
間之九十二年間始得再與張蓬會面及定期探視，竟聽聞張蓬提及
曾與上訴人及家教叔叔共浴及共宿一室，乃於九十二年三月十五
日及三月二十二日二度偕同張蓬至柯滄銘婦產科診所進行ＤＮＡ
血緣關係鑑定，得知伊與張蓬間並無父子血緣關係存在，顯見上
訴人於兩造婚姻關係存續中，違反貞操義務，與他人通姦生子，
並隱瞞上情長達八年之久，完全不顧伊之感受，兩造婚姻信賴基
礎早已動搖，感情裂痕顯難癒合，且顯可歸責於上訴人等情，爰
依民法第一千零五十二條第一項第二款、第二項及第一百八十四
條及第一千零五十六條第二項定，求為判准兩造離婚及上訴人給
付非財產上損害五百萬元本息之判決。（上開反訴部分，原審將
第一審所為其敗訴之判決部分廢棄，改判命上訴人給付五十萬元
本息，並維持第一審所為判准離婚及被上訴人其餘反訴部分敗訴
之判決，該敗訴部分已因被上訴人未上訴而告確定。又上訴人對
第一審判決被上訴人反訴離婚勝訴部分，亦提起附帶上訴。）
原審審理結果，以：兩造於八十年六月十五日結婚，婚姻關係現
仍存續中，上訴人並於兩造婚姻關係存續中之八十四年七月七日
生下張蓬之事實，為兩造所不爭執，並有上訴人提出之戶籍謄本
可稽，堪信為真實。且被上訴人攜張蓬前往柯滄銘婦產科診所進
行ＤＮＡ鑑定，鑑定分析結果，可以排除被上訴人與張蓬之父子
血緣關係，亦即被上訴人與張蓬兩人無父子血緣關係，亦有該診
所九十二年三月十八日及同年月二十五日之血緣鑑定報告書及診
斷證明書可憑，足以推知被上訴人指稱上訴人於兩造婚姻關係存
續期間曾與他人有通姦之情節，誠非子虛。其次，本件上訴人訴
請判准離婚部分，既經判決確定，且認本件判決離婚既係可歸責
於兩造之事由所致，上訴人既有過失，則其依民法第一千零五十
六條規定，請求被上訴人賠償非財產上之損害五十萬元，即有未
合。又親子法律關係乃以「親」、「子」間是否有血統關係為其
基礎事實，而親子關係攸關父母子女間之扶養、繼承等權利義務
，如戶籍上就親子關係未為正確之登記，致親子身分事實未明確
而有不安之狀態存在，尚非不得於訴訟中予以爭執確認。查兩造
於八十年六月十五日結婚，上訴人於兩造婚姻關係存續中之八十
四年七月七日生下張蓬，兩造迄未於知悉張蓬出生之日起一年內
提起否認之訴，張蓬經戶籍登記為被上訴人之婚生子女，有戶籍
謄本可稽，依民法第一千零六十三條第一項規定，自應推定張蓬
為兩造之婚生子女。惟被上訴人與張蓬間並無親子血緣關係，據
以請求被上訴人給付張蓬扶養費一百五十萬元本息，洵屬無據。
次查被上訴人反訴主張，張蓬雖係於兩造婚姻關係存續中所生，
被推定為被上訴人之婚生子，惟被上訴人與張蓬經鑑定結果，並
無父子血緣關係，堪認被上訴人主張上訴人於兩造婚姻關係存續
期間曾與他人通姦始生下張蓬之事實。茲上訴人於婚姻關係存續
中，與他人通姦生子，已違夫妻應共同生活相互扶持之本質，並
嚴重妨礙兩造婚姻生活之美滿幸福，且上訴人隱瞞上情多年，致
被上訴人無從於法定期間提起否認子女之訴，兩造婚姻信賴基礎
已生動搖。兩造復有長期分居形同陌路、被上訴人妨害上訴人自
由等難以維持婚姻之事由，衡情於客觀上可認任何人倘處於相同
情狀下，均有喪失維持婚姻意願之程度而符合民法第一千零五十
二條第二項所定難以維持婚姻之重大事由。而上述難以維持婚姻
之重大事由，乃可歸責於兩造之前開事由所致，則被上訴人依民
法第一千零五十二條第二項之規定反訴請求裁判離婚，洵屬有據
。又本件上訴人為被上訴人之妻，於兩造婚姻關係存續期間，與
他人通姦生子，自屬侵害被上訴人基於婚姻關係所享有之夫妻身
分法益，且情節重大。而被上訴人因上訴人之通姦行為，致感情
遭受打擊，衡情將令被上訴人感到悲憤、羞辱、沮喪，自可認定
被上訴人因此受有精神上之痛苦且情節重大，則被上訴人主張上
訴人應負賠償精神慰撫金之責任，核與民法第一百八十四條第一
項、第一百九十五條第一、三項規定相符。又本件張蓬係八十四
年七月七日出生，嗣被上訴人於九十二年三月十五日至柯滄銘婦
產科診進行ＤＮＡ鑑定其與張蓬之親子血緣關係，經該診所於九
十二年三月十八日出具鑑定分析結果之血緣鑑定報告書，而上訴
人迄本院言詞辯論終結時仍否認張蓬其非通姦所生，是被上訴人
主張其至獲悉鑑定報告結果始知上訴人有通姦生子之情事，衡情
堪採，準此應認被上訴人於九十二年三月十八日始知有損害及賠
償義務人。又民法第一千零六十二條規定，上訴人之受胎最早為
八十三年八、九月間，則被上訴人於九十二年四月二十三日依侵
權行為之法律關係，反訴請求上訴人賠償損害，距其於九十二年
三月十八日知有損害及賠償義務人時，未逾二年，距上訴人八十
三年通姦受胎時，亦未逾十年。經斟酌兩造之身分、年齡、教育
程度、社會地位、經濟狀況、智識經驗、上訴人加害程度及被上
訴人所受精神上所受痛苦程度等一切情狀，認被上訴人請求上訴
人給付精神慰撫金以五十萬元為允當。綜上所述，本件上訴人據
以請求被上訴人給付張蓬之扶養費一百五十萬元本息，及依民法
第一千零五十六條第二項規定請求被上訴人賠償非財產上之損害
五十萬元本息，均無理由，不應准許。另被上訴人依民法第一千
零五十二條第二項規定，反訴請求判准兩造離婚，及命上訴人賠
償非財產上損害五十萬元本息，即屬正當，應予准許，為其心證
之所由得，並說明兩造其餘攻擊防禦方法不予審酌之理由，爰將
第一審所為被上訴人反訴之判決部分廢棄，改判命上訴人給付五
十萬元本息，並就上訴人請求給付一百五十萬元本息扶養費及五
十萬元本息慰撫金及被上訴人反訴請求准兩造離婚等部分，維持
第一審所為上訴人敗訴之判決，駁回其附帶上訴。
一、廢棄發回部分（即原判決關於駁回上訴人請求被上訴人給付
扶養費一百五十萬元本息之附帶上訴部分）：
按受兩造婚生推定之子，除經上訴人或被上訴人之一方於法定除
斥期間內提起婚生否認之訴勝訴確定，始推翻婚生之推定，否則
即生確定父子關係之效果，縱使確實無真實血緣關係，任何人亦
不能再予爭執。查本件張蓬已八歲，兩造均未於除斥期間提起否
認子女之訴，張蓬已確定為被上訴人之婚生子（被上訴人雖提起
確認親子關係不存在之訴，業經台灣台北地方法院九十二年度親
字第三九號判決其敗訴），已為原審所確定之事實，則被上訴人
對張蓬即負有法定扶養義務，乃原審見未及此，徒以其二人間無
真實血緣關係，遽認上訴人不得請求被上訴人給付張蓬扶養費，
即有可議。上訴論旨，執以指摘原判決關此部分不當，求予廢棄
，非無理由。
二、關於駁回上訴部分（即原判決關於命上訴人給付五十萬元本
息與駁回上訴人請求給付離婚慰撫金五十萬元之附帶上訴及駁回
上訴人對准兩造離婚（反訴）之附帶上訴部分）：
查原審本於上述理由而為此部分上訴人敗訴之判決，經核於法並
無違背。上訴論旨，仍就原審取捨證據、認定事實及解釋契約之
職權行使，暨其他與判決結果不生影響之理由，指摘原判決關此
部分違背法令，求予廢棄，非有理由。
據上論結，本件上訴為一部有理由，一部無理由。依民事訴訟法
第四百七十七條第一項、第四百七十八條第二項、第四百八十一
條、第四百四十九條第一項、第七十八條，判決如主文。
中　　華　　民　　國　九十四　年　　十　　月　 二十　 日
                      最高法院民事第三庭
                          審判長法官  顏　南　全
                                法官  許　澍　林
                                法官  袁　靜　文
                                法官  陳　淑　敏
                                法官  陳　碧　玉
      本件正本證明與原本無異
                                      書  記  官
中　　華　　民　　國　九十四　年　 十一 　月　　四　　日
                                                      Ｌ